臺灣臺南地方法院刑事判決　　　　　　 100年度訴緝字第63號
公　訴　人　臺灣臺南地方法院檢察署檢察官
被　　　告　鄭鈺馨
指定辯護人　本院公設辯護人　余訓格
上列被告因偽造有價證券等案件，經檢察官提起公訴（96年度偵
字第7306號），本院判決如下：
    主  文
鄭鈺馨共同連續意圖供行使之用，而偽造有價證券，處有期徒刑
年陸月。附表編號一所示偽造之支票壹紙及附表編號二所示本
票正面之偽造「鄭家榛」署名壹枚及指印枚（即以鄭家榛名義
為發票人部分），均沒收。
    事  實
一、鄭鈺馨、鄭茵蓮及鄭家榛3 人係姊妹關係，鄭鈺馨因積欠謝
    耀忠債務，謝耀忠遂於民國94年11月中旬某日，前往鄭鈺馨
    位於臺南縣新化鎮竹子村30號住處催討債務，鄭鈺馨因無力
    還債，竟意圖供行使之用，而基於偽造有價證券之概括犯意
    及意圖為自己不法之所有，本於竊盜之犯意，趁鄭家榛不注
    意之際，竊取鄭家榛所有之華南商業銀行空白支票1 紙（票
    號：OC0000000 號）及「鄭家榛」印章1 顆，再於上開空白
    支票上填載金額新臺幣（下同）50萬元及發票日94年12月12
    日，並於發票人簽章欄內盜蓋上開印章而生「鄭家榛」印文
    1 枚，用以表示係鄭家榛本人所開立而偽造支票1 紙後，復
    持上開偽造之支票交付予不知情之謝耀忠，俾供其清償所積
    欠債務之用，而足生損害於鄭家榛本人及謝耀忠。嗣上開支
    票經提示後，因存款不足及發票人印章不符而遭退票，謝耀
    忠即於同年12月21日持上開支票前往鄭鈺馨上開住處向其催
    討債務，鄭鈺馨乃向謝耀忠表示欲另行開立本票1 紙以交換
    上開支票，並希望將清償日期延至95年1 月5 日，謝耀忠則
    要求由鄭家榛開立本票以確保債權實現，然鄭鈺馨因與鄭家
    榛感情不睦，無法獲得鄭家榛同意簽立本票，遂向鄭茵蓮求
    援，並承上開偽造有價證券之同一犯意，而與鄭茵蓮2 人共
    同意圖供行使之用，本於偽造有價證券之犯意聯絡，由鄭茵
    蓮冒用不知情之鄭家榛名義，於本票（票號：Ｎ0000000號
    ）簽發票面金額65萬元及發票日94年12月21日，並於發票人
    欄偽簽「鄭家榛」署名1 枚，並按捺指印3 枚以表示係「鄭
    家榛」本人之捺印，而偽造「鄭家榛」之署名1 枚、指印3
    枚，用以表示係鄭家榛本人簽發而偽造本票1 紙後，由鄭鈺
    馨在上開本票背面簽名背書，再持以交付謝耀忠而行使之，
    足以生損害於鄭家榛本人及謝耀忠。嗣謝耀忠以上開本票聲
    請本院裁定准許強制執行，鄭家榛提起債務人異議之訴，經
    本院審理後始知上情。
二、案經謝耀忠、鄭家榛訴由臺灣臺南地方法院檢察署檢察官偵
    查起訴。
    理  由
壹、程序方面：
    按現行刑事訴訟法為保障被告之反對詰問權，排除具有虛偽
    危險性之傳聞證據，以求實體真實之發見，於該法第159 條
    第1 項明定被告以外之人於審判外之言詞或書面陳述，除法
    律有規定者外，不得作為證據。而刑事訴訟法第159 條之1
    至159 條之4 為傳聞法則之例外規定，被告以外之人於審判
    外之陳述，雖不符前4 條之規定，但經當事人於審判程序同
    意作為證據，法院審酌該言詞陳述或書面陳述作成時之情況
    ，認為適當者，亦得為證據；當事人、代理人或辯護人於法
    院調查證據時，知有第159 條第1 項不得為證據之情形，而
    未於言詞辯論終結前聲明異議者，視為有前項之同意，刑事
    訴訟法第159 條之5 定有明文。查本判決所引用之供述證據
    ，業據檢察官、被告及辯護人於準備程序時均不爭執證據能
    力，迄至言詞辯論終結前，亦未主張有刑事訴訟法第159 條
    第1 項不得為證據之情形，本院審酌該等證據作成時之情狀
    ，並無違法或不當等情形，認為以之作為本案之證據亦屬適
    當，依上開規定，自具有證據能力。另其餘非供述證據亦均
    經法定程序取得，無不得為證據之情形，自均有證據能力。
貳、實體方面：
一、上開事實，業據被告鄭鈺馨於警詢、偵查中及本院審理中均
    坦承不諱（見警卷第8 至9 、12至13頁、偵卷第25頁、本院
    卷第23頁反面、本院訴緝卷第47至48頁），核與證人即共同
    被告鄭茵蓮、證人即告訴人謝耀忠於警詢、偵查中之證述、
    證人即告訴人鄭家榛於警詢之證述情節大致相符（見警卷第
    1 至2 、4 至5 、15至16頁、偵卷第17至18頁、本院卷第68
    至70頁）。此外，復有華南商業銀行空白支票（票號：ＯＣ
    0000000號）、本票（票號：Ｎ0000000號）
    、臺灣票據交換所屏東縣分所退票理由單、本院95年度訴字
    第1193號判決各1 份在卷可證（見警卷第20至23、25至26頁
    ），足見被告自白與事實相符，應可採信。從而，本件事證
    明確，被告犯行洵堪認定。
二、論罪科刑部分：
(一)、按行為後法律有變更者，應將行為時之法律與裁判時之法律
    比較適用最有利於行為人之法律；又新舊刑法關於刑之規定
    ，雖同採從輕主義，惟比較時仍應就罪刑有關之共犯、未遂
    犯、連續犯、牽連犯以及累犯加重、自首減輕、暨其他法定
    加減原因、與加減比例等一切情形，綜其全部之結果，而為
    比較，再適用有利於行為人之法律處斷，而不得一部割裂分
    別適用不同之新舊法（最高法院24年上字第4634號、29年上
    字第964 號判例意旨、95年第8 次刑事庭會議決議參照）。
    本件被告行為後，94年2 月2 日修正公布之刑法，業已於95
    年7 月1 日施行（下稱修正後刑法），本件論罪科刑所適用
    之法律有所變更，茲詳述如下：
１、修正後刑法第33條第5 款規定：「罰金：新臺幣1,000 元以
    上，以百元計算之」，修正前之刑法同條款則規定：「罰金
    ：1 元以上」（計算結果為「新臺幣30元」），故依修正後
    之規定，刑法第201 條第1 項及第320 條第1 項之法定刑中
    有關罰金刑之下限已經提高。比較新舊法結果，以修正前之
    規定對被告較為有利。
２、刑法第28條原規定：「2 人以上共同『實施』犯罪之行為者
    ，皆為共同正犯。」新法修正為：「2 人以上共同『實行』
    犯罪之行為者，皆為共同正犯。」將舊法之「實施」修正為
    「實行」。原「實施」之概念，包含陰謀、預備、著手及實
    行等階段之行為，修正後僅共同實行犯罪行為始成立共同正
    犯。是新法共同正犯之範圍已有限縮，排除陰謀犯、預備犯
    之共同正犯。新舊法就共同正犯之範圍既因此而有變動，自
    屬犯罪後法律有變更，而非僅屬純文字修正，應有新舊法比
    較適用之問題（最高法院96年度台上字第934 號判決意旨參
    照）。本案被告不論依修正前、後刑法第28條規定，均成立
    共同正犯，新法並無較有利於被告，依刑法第2 條第1 項前
    段規定，自應適用行為時即修正前之刑法第28條之規定。
３、再修正後刑法第55條業已刪除關於牽連犯之規定。本件被告
    所犯偽造有價證券及竊盜2 罪間，有方法、目的之牽連關係
    ，依修正前即行為時之刑法規定，應從一重之偽造有價證券
    罪處斷，惟修正後之刑法既已刪除牽連犯之規定，則所犯之
    罪應依數罪併罰之規定分論併罰，比較新、舊法之規定，修
    正後刑法之規定並非較有利於被告，應依行為時之法律即修
    正前刑法第55條牽連犯之規定，從一重處斷。
４、又修正後刑法將原刑法第56條連續犯之規定刪除，此刪除雖
    非犯罪構成要件之變更，但顯已影響行為人刑罰之法律效果
    ，自屬法律有變更（最高法院95年第8 次刑事庭會議決議參
    照）。本件被告先後2 次偽造有價證券後持以行使之犯行，
    因行為後新法業已刪除連續犯之規定，則所犯上述各罪，依
    修正後刑法之規定，即均應依數罪併罰之規定分論併罰；然
    被告先後2 次犯行，時間緊接，觸犯構成要件相同之罪名，
    顯係基於概括犯意反覆為之，依修正前刑法之規定，為連續
    犯，應論以1 罪，比較新舊法結果，修正後之規定並非較有
    利於被告。
５、職是，本院綜合被告所涉全部罪刑之結果而為比較，應適用
    修正前刑法第28條、第33條第5 款、第55條後段、第56條等
    規定對被告較有利，依刑法第2 條第1 項前段規定，應適用
    被告行為時即修正前之上開刑法規定處斷。
(二)、核被告就竊取空白支票及印章部分，係犯刑法第320 條第1
    項之竊盜罪；又先後偽造如附表編號一、二所示支票、本票
    之行為，均係犯刑法第201 條第1 項之意圖供行使之用而偽
    造有價證券罪。被告與共同被告鄭茵蓮就偽造本票犯行間，
    有犯意聯絡與行為分擔，為共同正犯。又被告在附表編號一
    所示支票發票人欄內盜用「鄭家榛」印章及與鄭茵蓮於附表
    編號二所示本票正面偽造「鄭家榛」署押（含署名1 枚、指
    印3 枚）之行為，均屬偽造有價證券之部分行為，應為偽造
    有價證券之行為所吸收；又其先後2 次行使偽造有價證券之
    低度行為，應為各偽造有價證券之高度行為所吸收，均不另
    論罪。又被告先後2 次偽造有價證券行為，時間緊接，觸犯
    構成要件相同之罪名，顯係基於概括犯意反覆為之，依修正
    前刑法第56條為連續犯，應論以1 罪，並加重其刑。被告所
    犯上開連續偽造有價證券及竊盜2 罪間，有方法、目的之牽
    連關係，應依修正前刑法第55條後段之規定，從一重之連續
    偽造有價證券罪處斷。
(三)、復按刑法第59條之酌量減輕其刑，必須犯罪另有其特殊之原
    因與環境等等，在客觀上足以引起一般同情，認為即予宣告
    法定最低刑期猶嫌過重者，始有適用，至於被告犯行、情節
    輕微或被告犯罪之動機、手段、犯罪後之態度等各種情狀，
    僅可為法定刑內從輕科刑之標準，不得據為酌量減輕之理由
    （最高法院28年上字第1064號、45年台上字第1165號、51年
    台上字第899 號判例意旨參照）。查本件被告固係因積欠債
    權人謝耀忠債務，因無力清償，迫不得已始為上述竊盜、偽
    造有價證券犯行，然被告為本件犯行前之93年間方因偽造有
    價證券案件，經本院判處有期徒刑2 年，緩刑4 年確定，竟
    仍不思警惕，猶於緩刑期間再犯相同之偽造有價證券罪，顯
    見其未能藉由前案獲取教訓，於緩刑期內亦未徹底悔悟。況
    本件被告於為本案犯行後，經本院合法傳喚、拘提仍未到案
    ，於本院於96年12月20日通緝多年後，始於100 年9 月1 日
    為警緝獲，益見其未勇於承擔過錯，而難認有何真摰悔悟之
    心。此外，本院亦查無其他事證足認被告上開犯罪另有特殊
    之原因與環境，在客觀上足以引起一般同情，即使宣告法定
    最低度刑猶嫌過重之情事，被告所犯即難邀憫恕，不宜引用
    刑法第59條規定酌量減輕其刑。是辯護人徒以被告係因地下
    錢莊逼債才會犯下本案，犯罪情狀值得同情云云，請求依刑
    法第59條酌減其刑，尚屬無據，自不足採。
(四)、爰審酌被告前已有偽造有價證券前科，不思以正道解決債務
    問題，為應付債務人謝耀忠催討債務，竟先後2 度以其妹鄭
    家榛名義偽造有價證券，並持以支應所積欠債權人謝耀忠之
    款項，其中偽造本票部分更係以竊取被害人鄭家榛之印章、
    空白支票而為之，對被害人鄭家榛、謝耀忠造成相當之損害
    ，並危害金融交易秩序，所為誠屬不該，惟念其犯後始終坦
    承犯行，態度尚稱良好，並兼衡其智識程度、生活狀況等一
    切情狀，量處如主文所示之刑。又被告犯罪後，中華民國九
    十六年罪犯減刑條例業於96年7 月4 日公布，並於96年7 月
    16日起施行，而被告上開犯罪時點，雖係在96年4 月24日之
    前，且其通緝時間即96年12月20日復係於該條例施行之後，
    固不受上開條例第5 條「本條例施行前，經通緝而未於中華
    民國96年12月31日以前自動歸案接受偵查、審判或執行者，
    不得依本條例減刑」之限制。然本件被告所犯刑法第201 條
    第1 項之罪，係上開條例第3 條所列舉限制減刑之罪，且經
    宣告之刑度復已逾有期徒刑1 年6 月之刑，依法自不予減刑
    ，併此敘明。
(五)、末按支票上偽造之印文、署押，已因支票之沒收而包括在內
    ，第一審竟重為沒收之諭知，原審未予糾正，均屬違法；刑
    法第205 條對於偽造、變造之有價證券設有沒收之特別規定
    ，是對於偽造之有價證券自應依該條規定宣告沒收。惟關於
    2 人以上為共同發票人之有價證券，如僅其中部分共同發票
    人係偽造，因該有價證券之真正發票人部分仍屬有效，為避
    免影響合法執票人對於真正發票人之票據權利，自不得將整
    張有價證券宣告沒收，此時僅依前開法條規定，將該有價證
    券關於偽造發票人部分宣告沒收即可（最高法院63年台上字
    第2770號判例、最高法院91年度台上字第7082號判決意旨參
    照）。準此，如附表編號一所示之支票，係偽造之有價證券
    ；而共同被告鄭茵蓮以偽造鄭家榛署押（含署名1 枚及指印
    3 枚）之方式，並據以完成附表編號二所示之偽造本票發票
    人部分，原僅需就該偽造之本票為沒收之諭知，惟上開偽造
    本票背面尚有被告之背書，且此背書係被告所親為，被告仍
    須依此為對執票人負擔票據責任，故揆諸上開判決意旨，自
    不得將上開偽造本票宣告沒收，而僅就附表編號二所示本票
    正面偽造之「鄭家榛」署名1 枚及指印3 枚，即以「鄭家榛
    」名義為發票人部分，依刑法第205 條之規定，不問屬於犯
    人與否，均宣告沒收。
(六)、至公訴意旨認被告另涉犯刑法第339 條第3 項、第2 項之詐
    欺得利未遂罪嫌等語。惟按行使偽造有價證券以使人交付財
    物，本即含有詐欺之性質，如果所交付之財物，即係該證券
    本身之價值，其詐欺取財仍屬行使偽造有價證券之行為，不
    另論以詐欺取財罪；但如行使該偽造之有價證券，係供擔保
    或作為新債清償而借款，則其借款之行為，已屬行使偽造有
    價證券行為以外之另一行為，始再應論以詐欺取財罪，並依
    牽連犯關係，從一重處斷（最高法院25年上字第1814號、31
    年上字第409 號、73年台上字第3629號判例意旨參照）。查
    被告持以交付被害人謝耀忠之支票、本票，均係作為清償其
    所積欠款項之用，雖其中本票部份另經被害人謝耀忠同意延
    期清償，致被害人謝耀忠未立即行使債權，然此延期清償之
    利益，仍包含在被告行使該有價證券本身之價值內，並非因
    被告另外有為其它行為所獲致。是以，本件被告所行使者既
    屬有價證券本身之價值，除此行為之外，復查無被告有再為
    其它行為，足資構成另一詐欺得利之犯罪行為，自不另成立
    詐欺得利罪名，惟此部分若成立犯罪，依公訴意旨，因與前
    揭論罪科刑部分具修正前牽連犯之裁判上一罪關係，爰不另
    為無罪之諭知，併此敘明。
據上論斷，應依刑事訴訟法第299 條第1 項前段，刑法第2 條第
1項 前段、第28條（修正前）、第56條（修正前）、第201 條第
1項 、第320 條第1 項、第55條後段（修正前）、第205 條，刑
法施行法第1 條之1 ，判決如主文。
本案經檢察官馮君傑到庭執行職務
中    華    民    國   100    年    10    月    4     日
                  刑事第八庭  審判長法  官   張瑛宗
                                    法  官   羅郁棣
                                    法  官   蘇碧珠
以上正本證明與原本無異。
如不服本判決應於收受本判決後10日內向本院提出上訴書狀，並
應敘述具體理由。如未敘述上訴理由者，應於上訴期間屆滿後20
日內向本院補提理由書狀（均須按他造當事人之人數附繕本）「
切勿逕送上級法院」。
                                    書記官    許哲萍
中    華    民    國   100    年    10    月    4     日
附錄本案論罪科刑法條全文：
中華民國刑法第201條第1項
意圖供行使之用而偽造、變造公債票、公司股票或其他有價證券
者，處三年以上十年以下有期徒刑，得併科三千元以下罰金。
中華民國刑法第320條第1項：
意圖為自己或第三人不法之所有，而竊取他人之動產者，為竊盜
罪，處5  年以下有期徒刑、拘役或 5 百元以下罰金。
附表：
┌──┬──┬──────────┬─────┬───────────┐
│編號│票據│ 票             號  │ 票面金額 │   發    票    日     │
│    │種類│                    │（新臺幣）│                      │
├──┼──┼──────────┼─────┼───────────┤
│ 一 │支票│ＯＣ0000000號│ 伍拾萬元 │九十四年十二月十二日  │
│    │    │                    │          │                      │
├──┼──┼──────────┼─────┼───────────┤
│ 二 │本票│Ｎ0000000號  │陸拾伍萬元│九十四年十二年二十一日│
│    │    │                    │          │                      │
└──┴──┴──────────┴─────┴───────────┘